【裁判字號】    90,易,1405
【裁判日期】    920307
【裁判案由】    侵占等
【裁判全文】
臺灣臺南地方法院刑事判決                          九十年度易字第一四五號
    公  訴  人  臺灣台南地方法院檢察署檢察官
    被      告  戊○○
    選任辯護人  郁旭華律師
    選任辯護人  王燕玲律師
右列被告因侵占等案件，經檢察官提起公訴（八十九年度偵續一字第九號），本院判
決如左：
    主  文
戊○○無罪。
    理  由
一、公訴意旨略以：被告戊○○於民國（下同）八十二年三月一日至八十六年十一月
    三十日間，受僱於告訴人「丙○○○○技股份有限公司」（以下稱華洋公司）擔
    任業務經理，離職後，翌月（八十六年十二月間）戊○○在高雄縣大社鄉○○路
    九六之一號設立「技創科技股份有限公司」（下稱技創公司）。詎戊○○意圖不
    法利益，竟將任職於華洋公司時其業務上所持屬該公司所有之「年興公司製程廢
    水回收系統」商業機密資料（詳如扣案証物資料二，以下簡稱「廢水回收系統資
    料」），於離職後逕自攜出據為己有，存置在其所設立之技創公司電腦資料中私
    擅使用未依約交回華洋公司。又戊○○於任職華洋公司期間內，暗中竊取非其職
    務上所掌管屬華洋公司所有之『ＢＧＡ錫鉛球研發技術比較報告』（ＣＯＭＰＡ
    ＲＩＳＯＮ  ＳＯＬＤＥＲ  ＢＡＬＬ  ＩＮ  ＢＧＡ，（詳如証物照片編號二
    ─一至二─十，以下簡稱「ＢＧＡ報告資料」），得手後於離職時攜出，將上開
    竊得資料收錄在技創公司之檔案卷宗內，並提供該等資料給其轉投資設立之博聯
    電子材料股份有限公司使用。嗣華洋公司得知上情向臺灣臺南地方法院檢察署提
    出告訴後，經該署檢察官於八十七年七月十五日簽發搜索票前往技創公司依法執
    行搜索時，當場自技創公司之電腦及檔案資料中扣得相關証物而查悉上情，因認
    被告涉犯刑法第三百三十五條第一項之侵占罪、第三百十七條之洩漏業務上知悉
    之工商祕密罪及第三百二十條第一項之竊盜罪嫌。
二、本件公訴人認被告涉犯上開罪名，無非以：扣案之「廢水回收系統資料」列印
    資料（扣案資料二）及「ＢＧＡ報告資料」照片（扣案物照片編號二─一至二─
    十）。告訴人華洋公司代表人乙○○於偵查中指訴：「廢水回收系統資料」中
    含製程設計概要，乃具有相當價值之商業機密，被告離職後理應依約交出不得另
    行使用；「ＢＧＡ報告資料」係告訴人公司支付約美金一萬元，自美國麻省理工
    學院取得技術移轉之『研究成果報告』，屬告訴人公司之資產等語。告訴人所
    提出之『麻省理工學院費用發票』（ＣＨＡＧＥ  ＩＮＶＯＩＣＥ）一紙。被
    告任職華洋公司簽署之保密切結書一紙以及被告投資經營之博聯電子材料股份有
    限公司之產能文件等事證，為其論據。訊據被告戊○○堅決否認右揭犯行，並以
    ：上述「廢水回收系統資料」係伊任職於華洋公司期間，為業務所需而依自己專
    業知識整理並繕打之產品功能說明書，並持以交付客戶，並無祕密可言。況伊任
    職期間華洋公司尚未移轉承受廢水回收系統之製造技術而係於八十七年七月十六
    日始與該美商公司簽署技術移轉備忘錄，是時伊已然離職七個月餘，豈有取得華
    洋公司與該美商公司轉移技術之可能，足認「廢水回收系統資料」並非華洋公司
    所指之關於技術方面之工商祕密。再伊任職華洋公司期間，職務上已然持有「Ｂ
    ＧＡ報告資料」，亦無竊取之可能與必要。且前揭「ＢＧＡ報告資料」僅屬與其
    他廠商所生產之錫球就成份、不純度及大小加以比較，並持向客戶推銷華洋公司
    之產品，亦非屬刑法第三百十七條所示之工商祕密等語，資為抗辯。
三、【事實與證據部分之論述】
  (一)扣案之「廢水回收系統資料」資料，係檢察官指揮司法警察偕同告訴人代表人乙○○前往被告任職技創公司之辦公處所，自被告使用之磁片內讀取後列印而成，
    非如起訴書所述自技創公司電腦中讀取而查獲，此據告訴人華洋公司代表人乙○○於本院調查中陳述明確（見審理卷一二九頁），並有搜索扣押證明筆錄（附偵
    卷第十九頁）及被告名片一紙（附於偵卷第卅七頁背面，名片上所載地址與搜索
    地點相同）在卷可稽；而扣案物照片編號二─一至二─十之「ＢＧＡ報告資料」
    則係搜索時，自被告「競爭廠商資料檔」之檔案夾內書面文件翻攝而成。該等列
    印及照片資料僅足以證明檢察官命司法警察實施搜索時，該等資料分別經被告以
    電磁紀錄及書面型態執持保管，且依其內容亦屬因被告曾經任職於華洋公司而持
    有，此亦為被告所不爭執之事實。然被告持有該等電磁紀錄或書面資料之原因，
    是否以侵占、竊盜等不法手段而獲取，以及該等電磁紀錄及書面資料是否屬刑法
    第三百十七條所謂之工商祕密，則尚待釐清。
  (二)告訴人華洋公司及其代表人乙○○雖於偵審中迭以書狀及言詞堅指前述「廢水回
    收系統資料」、「ＢＧＡ報告資料」均屬該公司耗費高額成本而取得之商業機密
    。惟按告訴人之告訴，係以使被告受刑事訴追為目的，是其陳述是否與事實相符
    ，仍應調查其他證據以資審認，最高法院五十二年度台上字第一三○○號著有判
    例，苟告訴人與其申告之對象，存有商業之競爭關係或其他糾葛時，應更嚴格審
    視告訴人之指訴是否得以採為對被告不利之認定。故本件仍應具體個別審查前述
    「廢水回收系統資料」與「ＢＧＡ報告資料」是否即屬華洋公司片面指陳之工商
    祕密。
  (三)告訴人華洋公司雖於偵查中提出『麻省理工學院費用發票』（ＣＨＡＧＥ  ＩＮ
    ＶＯＩＣＥ），以證其所述華洋公司曾支付約美金一萬元自美國麻省理工學院取
    得研究成果報告之主張。然華洋公司是否曾經支付價金取得研究報告或工業技術
    （以下合稱資訊），與該公司付費取得之資訊是否必屬工商祕密雖時相關連，但
    究非屬必然。換言之，華洋公司付費取得之資訊，於該公司從事之工商業領域內
    ，尚非必屬無人（或少數人）得以知悉或獲取之資訊，故不能僅依華洋公司曾經
    支付對價而遽認為取得之資訊必為祕密。再者，被告於任職華洋公司時縱有簽署
    保密切結書，承諾離職前後不得將其在華洋公司持有或獲取之文件、資料與資訊
    攜出該公司，然此僅生被告一經攜出上開物品與資訊，即屬違約而是否構成債務
    不履行或侵權行為民事責任之效果，非謂被告稍涉違約情事，即屬洩漏工商機密
    而具有刑事不法。故本件仍應就華洋公司保存、管制該等資訊之一般情況，其他
    人士獲取該等資訊之難易程度，而評估被告攜出之資料是否具有祕密性。此外，
    依華洋公司提出之資料與說明，同難確認該公司所提出之博聯電子材料股份有限
    公司產能文件，係抄襲自華洋公司或前揭扣案資料，併予敘明。
  (四)證人即前告訴人華洋公司所屬業務工程師丁○○於偵查中證稱：前述檢察官指
    揮司法警察搜索扣案之證物除資料三伊未曾接觸不了解內容及性質外，其他部分
    （含資料二之「廢水回收系統資料」）係要給客戶看以便於銷售，部分係華洋公
    司之損益表收支情形，看起來並非公司之機密，至於相片部分（即「ＢＧＡ報告
    資料」）乃係要給客戶看之產品比較表等語（見偵續卷一一二頁）；該證人於本
    院調查中進而證述：扣案資料二（「廢水回收系統資料」）乃一般業務人員都可
    以從華洋公司內取得的資料，因華洋公司並無文件管制部門故而任何業務人員均
    可輕易取得該等資料，該資料乃一般業務訓練教材，公司鼓勵伊等業務工程人員
    閱讀。又因伊未曾參與年興公司之業務，故無法得知該該份資料是否曾經交付年
    興公司，但伊知悉曾有該公司之個案。至於照片二─一至二之十之資料（「ＢＧ
    Ａ報告資料」），在華洋公司此類資料頗多，伊任職於華洋公司時曾經看過，該
    份資料乃備以交客戶參考之用，其內容係各家公司（產品）之比較，此等資料伊
    等必須交予客戶閱覽，以說明伊等所屬之華洋公司產品優於其他廠商，該等資料
    並非業務機密，伊現在任職之其他公司亦可取得。又扣案之「廢水回收系統資料
    」其上標有被告之英文名字，（經檢視比較內容），應該係曾經被告整理，因被
    告整理過之資料上並無標出價格，而美商ＫＩＮＥＴＩＣＯ公司之原件資料則有
    註明價格等語（見審理卷一三三至一三五頁）。證人亦前華洋公司業務工程師
    甲○○於本院調查中到庭結證略稱：扣案之「廢水回收系統資料」（經檢視後）
    係根據年興公司之需求，由華洋公司向美商ＫＩＮＥＴＩＣＯ反映後，請該美商
    公司製作此份資料予華洋公司，再由華洋公司提交年興公司推廣，嗣年興公司並
    未向華洋公司訂購此套廢水系統，此份資料乃根據年興公司之需求而規劃，資料
    亦載稱係為年興公司而製，故而應該已經提交年興公司，一般此等資料如果客戶
    未接受推廣，華洋公司亦不會回收。伊任職華洋公司時期曾與另名同事代表該公
    司前往美國ＫＩＮＥＴＩＣＯ公司學習廢水回收技術，但並非「廢水回收系統資
    料」所示針對年興公司一五ＧＰＭ之系統，依時間來看，（告訴人所提出存於偵
    續卷八十二頁之「技術顧問合約」）係伊前往美國所學習之技術（見審理卷第二
    十至廿二頁）；「廢水回收系統資料」應該係在被告離職二年前即交付年興公司
    ，扣案之「廢水回收系統資料」係美商ＫＩＮＥＴＩＣＯ公司交予華洋公司之資
    料，華洋公司所屬職員再作成計劃書，此份扣案資料乃經過（筆錄誤載為「工作
    」）被告整理過之計劃書，因美商公司之計劃書並不能完全符合國內之需求，所
    以伊等業務人員必須經過修改，扣案「廢水回收系統資料」之文件下方檔案名稱
    有ＰＡＵＬ，此乃被告之英文名字，此代表該檔案曾經經過被告整理，美商公司
    製作之檔案名稱並非如此，美商公司之檔案下方不會出現檔案名稱，僅會標明頁
    數；至於「ＢＧＡ報告資料」會發給每位業務人員，故被告任職於華洋公司時亦
    曾持有等語（見審理卷第一三二、一三三頁）。依據上述證人具結後之證言，
    可知：(甲)扣案之「廢水回收系統資料」乃被告依據美商ＫＩＮＥＴＩＣＯ提供之
    資料，經其修改整理而提交客戶年興公司，華洋公司所屬業務人員均可取得，且
    提交年興公司後嗣雖未能爭取該客戶，亦無須取回該等資料。(乙)「ＢＧＡ報告資
    料」係華洋公司所屬職員製作後預備交付客戶參考所用，被告任職於華洋公司期
    間亦曾持有該分資料。(丙)證人丁○○、甲○○於任職華洋公司期間，均曾閱覽「
    ＢＧＡ報告資料」等事實。
  (五)綜合上述證人之證言，參以告訴人華洋公司於偵查中就「廢水回收系統資料」
    提出之中譯本亦明示該等資料確係華洋公司所屬業務人員提交該公司之客戶年興
    公司之產品說明文件（見偵續一卷第二一一、二一二頁），扣案之「廢水回收系
    統資料」與「ＢＧＡ報告資料」均係華洋公司所屬業務人員擬用以交付客戶以說
    明華洋公司產品之優良，且交付客戶後縱未能成交亦毋庸向客戶取回該等資料，
    任憑留置於客戶公司而承受資訊外洩之風險。況華洋公司其他業務工程師亦得輕
    易取得該等資料閱覽，該等資料自難認為有何祕密可言；而「廢水回收系統資料
    」係被告自行修改而成之磁片檔案資料，即非告訴人華洋公司所有之物；再「Ｂ
    ＧＡ報告資料」則屬被告任職華洋公司期間職務上得以持有之資料文件。華洋
    公司雖於本院調查中提出「年興公司製程廢水回收系統─完整企劃書原本」，經
    本院與扣案之「廢水回收系統資料」相互對照，發現大部分文字內容乃至於排列
    方式核均相同。然告訴人提出之所謂完整企劃書亦屬影印文件，而非嚴密裝釘顯
    見非屬臨訟製作之資料，是否即屬資料所示製作日期（八十五年四月廿七日）製
    成之企劃書，不能無疑，實難遽以率認前經證人丁○○、甲○○檢視後證述係經
    被告整理修改之「廢水回收系統資料」，係原件掃描自前揭「年興公司製程廢水
    回收系統─完整企劃書原本」，附此說明。
四、【法律上之評價】
    按犯罪事實應依證據認定之，無證據不得推定其犯罪事實；又不能證明被告犯罪
    者，即應諭知無罪之判決，刑事訴訟法第一百五十四條、第三百零一條第一項分
    別定有明文。茲就被告經起訴各罪名分別評述如下：
  (一)侵占「廢水回收系統資料」部分：按刑法上之侵占罪，係以侵占自己持有他人之
    物為要件，苟非他人之物而屬行為人自己之物，則不能以該罪相繩，最高法院七
    十一年台上字第二三０四號判例意旨足資參照。本件扣案之「廢水回收系統資料
    」既係被告以美商ＫＩＮＥＴＩＣＯ公司提供之資料修改製作而成，即屬被告所
    有之電磁紀錄，而非華洋公司所有之物，被告自無論以侵占罪名之餘地。又刑法
    第三百二十三條係於八十六年十月八日經總統修正公布後，始將電磁紀錄（磁片
    內之檔案）列為竊盜與侵占罪之行為客體，而被告雖於該次修正後之八十六年十
    一月三十日自華洋公司離職，距該次刑法條文之修正僅一個月餘，依時程而為觀
    察並佐以經驗法則，應有強固之證據證明被告將「廢水回收系統資料」攜出華洋
    公司之時間確為八十六年十月八日修正之後，始得認為該等檔案亦係侵占罪之行
    為客體。參諸前揭「年興公司製程廢水回收系統─完整企劃書原本」之製作日期
    為該次刑法修正前之八十五年四月廿七日乙節，益證被告攜出扣案之「廢水回收
    系統資料」磁片檔案之時間，極有可能係八十六年十月八日刑法第三百二十三條
    修正公布之前，併予指明。
  (二)竊取「ＢＧＡ報告資料」部分：按刑法上之竊盜罪，係以竊取他人所持有之物為
    成立要件，最高法院十九年上字第一六七三號判例闡釋甚明，前述「ＢＧＡ報告
    資料」既屬被告任職告訴人華洋公司期間職務上持有之資料文件，就該等資料而
    言，被告即無成立竊盜罪名之可能。至於被告攜出該等資料是否另成立其他財產
    上犯罪，因社會基本事實不同，則非本院得以併予審酌，附此陳明。
  (三)洩漏業務上知悉工商祕密罪部分：再按刑法第三百十七條之罪，必須洩漏者為「
    工商秘密」，始足當之，而所謂「工商秘密」，係指工業上或商業上之秘密事實
    、事項、物品或資料，而非可舉以告人者而言。本件扣案之「廢水回收系統資料
    」及「ＢＧＡ報告資料」並非屬祕密資料已如前述，被告自告訴人華洋公司攜出
    該等資料當然不成立此一罪名。又前述扣案之資料係在被告持有中之磁片或檔案
    夾內查獲，該等資料尚於被告使用支配之狀態，是否得認業已「無故洩漏」予技
    創公司，而與刑法第三百十七條之構成要件相當，亦非無疑，同此敘明。
  (四)綜上判斷，本件被告之行為經核均不該當於其被訴罪名之構成要件，此外復乏任
    何積極證據足認被告涉有前揭犯行，應認其行為未獲嚴格之證明，依法即應為無
    罪判決之諭知，以昭審慎。
據上論斷，應依刑事訴訟法第三百零一條第一項，判決如主文。
中      華      民      國    九十二    年      三      月      七      日
                                  臺灣臺南地方法院刑事第六庭
                              法  官  陳欽賢
右正本證明與原本無異。
如不服本判決，應於判決送達後十日內，向本院提出上訴狀。
                                          書記官  何小玉
中      華      民      國    九十二    年      三      月     十三     日


司法院資訊處製作；財團法人民間司法改革基金會備份。
